【裁判字號】    97,台上,1430
【裁判日期】    970703
【裁判案由】    拆屋還地等
【裁判全文】
最高法院民事判決            九十七年度台上字第一四三０號
上  訴  人  甲 ○ ○
            乙 ○ ○
            丙 ○ ○
            丁○○○
            戊 ○ ○
共      同
訴訟代理人  黃 達 元律師
被 上訴 人  己 ○ ○
            庚 ○ ○
            辛 ○ ○
            壬 ○ ○
            癸 ○ ○（原名黃鳳春）
            子 ○ ○（原名黃玲芬）
            丑 ○ ○
            寅 ○ ○
            卯 ○ ○
            辰 ○ ○（原名黃良品、黃可辰）
            巳 ○ ○
            午 ○ ○
            未 ○ ○
            申 ○ ○
            酉 ○ ○
            戌 ○ ○
            亥 ○ ○
            天 ○ ○
            地 ○ ○
            宇 ○ ○
            宙 ○ ○
            玄○○○
            黃 ○ ○
            Ａ ○ ○
共      同
訴訟代理人  詹 益 煥律師
            梁 裕 勝律師
上列當事人間請求拆屋還地等事件，上訴人對於中華民國九十七
年三月十二日台灣高等法院第二審更審判決（九十六年度重上更
(一)字第一四四號），提起上訴，本院判決如下：
    主  文
上訴駁回。
第三審訴訟費用由上訴人負擔。
    理  由
本件被上訴人主張：分割前坐落台北縣鶯歌鎮○○段尖山小段二
七六之三、二七六之四地號土地（下稱分割前二七六之三等地號
土地），原係被上訴人己○○及黃天賜、黃則亮、黃則鏗、黃奕
敏、黃奕協（下稱己○○等六人）之被繼承人黃文鎮所有，己○
○等六人於民國六十九年六月二十一日辦妥繼承登記，其中己○
○、黃天賜、黃奕敏、黃奕協應有部分各八分之一，黃則亮、黃
則鏗應有部分各四分之一。訴外人吳易達代書受託辦理繼承登記
事宜時，誤以買賣為原因，於同年十二月十日將己○○、黃天賜
上開應有部分移轉登記予上訴人甲○○，將黃則亮、黃則鏗前開
應有部分移轉登記予上訴人丙○○，將黃奕敏、黃奕協上揭應有
部分移轉登記予上訴人戊○○（甲○○、丙○○、戊○○下稱甲
○○等三人）。嗣原二七六之三地號土地於八十年十一月二十日
因分割而增加二七六之二０、二七六之二一地號土地（增加之二
筆土地下稱系爭地號土地）。黃奕敏死亡後，由被上訴人丑○○
繼承，黃則亮死亡後，由被上訴人申○○、酉○○、戌○○（下
稱申○○等三人）繼承，黃天賜死亡後，由被上訴人庚○○、辛
○○、壬○○、黃鳳春、黃玲芬（下稱庚○○等五人）繼承，黃
奕協死亡後，由被上訴人寅○○、卯○○、辰○○、巳○○、午
○○、未○○（下稱寅○○等六人）繼承，黃則鏗死亡後，由被
上訴人亥○○、天○○、地○○、宇○○、宙○○、玄○○○、
黃○○、Ａ○○（下稱亥○○等八人）及訴外人黃周蜂繼承，黃
周蜂死亡後，由亥○○等八人繼承。前揭黃文鎮之繼承人於八十
五年間，訴請甲○○等三人塗銷分割後二七六之三、二七六之四
地號土地（下稱分割後二七六之三等地號土地）所有權移轉登記
，經判決勝訴確定（下稱前案確定判決）。伊就系爭地號土地漏
未一併請求塗銷登記，惟系爭地號土地係自原來二七六之三地號
土地分割而來，仍應屬伊共有。而甲○○、丙○○於收受上述前
案確定判決後，於九十二年五月二日以贈與為原因，甲○○將登
記其名下系爭地號土地應有部分四分之一移轉登記予其配偶即上
訴人乙○○，丙○○將登記其名下系爭地號土地應有部分二分之
一移轉登記予其配偶即上訴人丁○○○。甲○○、丙○○、乙○
○、丁○○○明知系爭地號土地屬伊所有，竟仍為贈與之移轉登
記，乃侵害伊之所有權。又甲○○於分割後二七六之三等地號土
地上搭蓋如第一審判決附圖（下稱附圖）所示Ｂ部分面積一百六
十四平方公尺之三層建物即門牌編號台北縣鶯歌鎮○○路一九三
之一號（下稱一九三之一號建物），丙○○於前述土地上搭蓋如
附圖所示Ｃ部分面積一百四十四平方公尺之二層建物即門牌編號
為同路一九三之二號（下稱一九三之二號建物），戊○○於上揭
土地搭蓋如附圖所示Ｄ部分面積一百四十四平方公尺之二層建物
即門牌編號為同路一九三之三號（下稱一九三之三號建物），甲
○○等三人並共同於分割後二七六之三等地號及二七六之二０地
號土地上搭蓋如附圖所示Ａ部分圍牆，占用圍牆內九百六十六平
方公尺土地及於二七六之三地號、二七六之二０地號土地搭蓋如
附圖所示Ｅ部分面積九十七平方公尺車庫等情。爰依民法第七百
六十七條及侵權行為規定，求為命(一)乙○○塗銷其與甲○○間就
系爭地號土地應有部分各四分之一以贈與為原因之所有權移轉登
記；(二)甲○○塗銷其與己○○、黃天賜間就系爭地號土地應有部
分各四分之一以買賣為原因之所有權移轉登記；(三)丁○○○塗銷
其與丙○○間就系爭地號土地應有部分各二分之一以贈與為原因
之所有權移轉登記；(四)丙○○塗銷其與黃則亮、黃則鏗間就系爭
地號土地應有部分各二分之一以買賣為原因之所有權移轉登記；
(五)戊○○塗銷其與黃奕敏、黃奕協間就系爭地號土地應有部分各
四分之一以買賣為原因之所有權移轉登記；(六)甲○○將一九三之
一號建物拆除返還所占有之土地；(七)丙○○將一九三之二號建物
拆除返還所占有之土地；(八)戊○○將一九三之三號建物拆除返還
所占有之土地；(九)甲○○等三人拆除如附圖所示Ａ部分圍牆、Ｅ
部分車庫並返還所占有土地之判決。
上訴人則以：丑○○、己○○、庚○○等人向伊表示未曾委任訴
訟代理人提起本件訴訟，且伊按被上訴人起訴狀所載住址對癸○
○、午○○、宇○○、Ａ○○、玄○○○、辰○○、巳○○、黃
○○（下稱癸○○等人）送達上訴理由狀卻遭退件，渠等有無委
任訴訟代理人亦應依職權調查。分割前二七六之三等地號土地並
非屬黃文鎮所有，縱屬黃文鎮所有，惟黃文鎮於日據時期死亡前
為戶主，其繼承人黃則雅生前收養訴外人黃梅，黃梅自為前開土
地之繼承人，未併列為原告，則被上訴人起訴之原告當事人即不
適格。再分割前二七六之三等地號土地經黃氏宗親協議由甲○○
等三人之被繼承人黃鳥傑分管，甲○○等三人自得在系爭土地上
搭蓋建物，況己○○及其子黃世清亦參與建物之興建，被上訴人
請求拆屋還地，亦有失誠信。甲○○、丙○○因賦稅考量，始將
土地贈與乙○○、丁○○○，贈與契約既屬有效，自無侵權行為
可言。且被上訴人依侵權行為規定請求甲○○等三人塗銷所有權
移轉登記，已逾時效等語，資為抗辯。
原審以：分割前二七六之三等地號土地，前於六十九年六月二十
一日由己○○等六人辦妥繼承登記，嗣於同年十二月十日以買賣
為原因分別移轉登記予甲○○等三人共有，甲○○及戊○○之應
有部分各為四分之一、丙○○之應有部分為二分之一。原二七六
之三地號土地於八十年十一月二十日因分割而增加系爭地號土地
。己○○等六人與甲○○等三人間並無買賣事實，承辦代書吳易
達誤依不實資料辦理前述應有部分之移轉登記，己○○、黃奕敏
、黃則亮、庚○○等五人、寅○○等六人與亥○○等八人於八十
五年間訴請甲○○等三人塗銷分割後二七六之三等地號土地之所
有權移轉登記獲得勝訴確定。甲○○等三人分別於分割後二七六
之三等地號及二七六之二０地號土地上搭蓋建物，甲○○建有一
九三之一號建物、丙○○建有一九三之二號建物、戊○○建有一
九三之三號建物，甲○○等三人並共同建有如附圖所示Ａ部分圍
牆，占用圍牆內九百六十六平方公尺土地及搭蓋如附圖所示Ｅ部
分面積九十七平方公尺車庫。且甲○○、丙○○於九十二年五月
二日以贈與為原因分別將登記其名下之系爭地號土地應有部分移
轉登記予乙○○、丁○○○等事實，為上訴人所不爭，堪信為真
實。查被上訴人委任詹益煥律師、梁裕勝律師為訴訟代理人，已
據提出親自簽名及蓋印鑑章之委任狀，復有彼等親自簽署之委任
確認書、蓋印鑑章及檢附印鑑證明書之書證為證，上訴人認前開
二位律師未受合法委任，即無足取。至系爭分割前二七六之三等
地號土地依土地登記簿謄本之記載，於移轉至甲○○等三人所有
之前，原所有權人即為己○○等六人，並不含黃梅在內，本件被
上訴人起訴並無當事人不適格之情事，要可認定。再分割前二七
六之三等地號土地，係黃文鎮於日據時期購得，有土地台帳在卷
可憑。雖黃文鎮於光復前之三十四年七月九日去世，但光復後地
政機關依日據時期之文件資料，於辦理土地總登記時，將分割前
二七六之三等地號土地仍登記為黃文鎮所有，固非無瑕疵可指，
惟己○○等六人為黃文鎮之繼承人，嗣辦理繼承登記，正符實情
。而系爭地號土地既係分割自二七六之三地號土地，自應同歸己
○○等六人所有，被上訴人主張系爭地號土地為其所有，自非無
據。至甲○○等三人辯稱因分管協議始於分割前二七六之三等地
號土地搭蓋建物云云，為被上訴人所否認，亦為前案確定判決所
不採，上訴人復不能舉證證明確有分管事實，此部分所辯，自不
足採。其次，被上訴人依前案確定判決憑以辦理塗銷分割後二七
六之三等地號土地之原所有權移轉登記，回復登記為己○○等六
人所有，該塗銷登記之效果，僅在將妨害上開土地所有權之不當
移轉登記予以除去，回復己○○等六人對於上開土地所有權之狀
態，與民法第四百二十五條之一規定之情形有間，尚難比附援引
。且土地為被上訴人所有，被上訴人請求甲○○等三人拆屋還地
，乃屬權利之正當行使，自不違背誠信原則。再不動產真正所有
人之所有權，不因基於無效原因所為之移轉登記而失其存在，被
上訴人本於所有權之作用請求塗銷土地所有權登記，並無民法第
一百二十五條消滅時效規定之適用。甲○○等三人辯稱被上訴人
請求權已罹於時效，亦不足採。末按甲○○、丙○○既非系爭地
號土地所有權人，縱以贈與為原因將登記其名下之系爭地號土地
應有部分移轉登記予其各自之配偶乙○○、丁○○○，乙○○、
丁○○○亦無從取得其所有權。分割後二七六之三等地號土地及
系爭地號土地既為被上訴人所有，甲○○等三人無正當權源於其
上搭蓋建物，占有使用前開土地，自屬無權占有。則被上訴人依
民法第七百六十七條規定請求乙○○、丁○○○分別塗銷系爭地
號土地前述以贈與為原因之移轉登記，甲○○等三人塗銷系爭地
號土地前述以買賣為原因之移轉登記回復登記為己○○等六人所
有，甲○○等三人拆除建物、圍牆及車庫，返還土地，即有理由
，並敘明本件事證已臻明確，兩造其餘主張，與判決結果不生影
響，爰不一一論述。因而維持第一審所為上訴人敗訴之判決，駁
回其上訴，經核於法洵無違誤。上訴論旨，就原審證據取捨、認
定事實之職權行使，並就原審其他贅述之理由，指摘原判決不當
，聲明廢棄，非有理由。
據上論結，本件上訴為無理由。依民事訴訟法第四百八十一條、
第四百四十九條第一項、第七十八條，判決如主文。
中    華    民    國  九十七  年    七    月    三    日
                      最高法院民事第五庭
                          審判長法官  許  澍  林
                                法官  黃  秀  得
                                法官  李  寶  堂
                                法官  童  有  德
                                法官  阮  富  枝
      本件正本證明與原本無異
                                      書  記  官
中    華    民    國  九十七  年    七    月   十四   日
                                                      v


司法院資訊處製作；財團法人民間司法改革基金會備份。
